【裁判字號】    89,訴,982
【裁判日期】    900315
【裁判案由】    水土保持法
【裁判全文】
臺北高等行政法院判決                              八十九年度訴字第九八二號
                              .
    原      告  甲○○
                送達代收人乙○.
    被      告  台北縣政府
    代  表  人  丙○○縣長）.
    訴訟代理人  丁○○
右當事人間因水土保持法事件，原告不服台灣省政府中華民國八十九年六月三十日八
九府訴二字第一二六二八七號訴願決定，提起行政訴訟，本院判決如左：
    主  文
原告之訴駁回。
訴訟費用由原告負擔。
    事  實
一事實概要：緣原告所有坐落台北縣三芝鄉○○○○段車埕小段一九六之一、一九六
  之二等地號土地（以下稱系爭土地），使用分區經編定為山坡地保育區，為水土保
  持法規範之山坡地，原告係水土保持義務人，依該法第十三條第一項規定，其開發
  、經營或使用，應先擬具水土保持計畫，送請主管機關核定，如屬依法應進行環境
  影響評估者，並應檢附環境影響評估審查結果一併送核。原告違反上開規定，未擬
  具水土保持計畫送主管機關核定，而擅自在系爭土地上開挖整地、建築廟宇。經被
  告派員於民國（以下同）八十八年一月二十七日會同相關單位人員現場勘查發現上
  情，乃依水土保持法第三十三條第一項第二款、第二十三條第二項，於八十八年五
  月十八日以八八北府農六字第一八○六七六號函附處分書裁處罰鍰新台幣（以下同
  ）六萬元在案，並限期三十日內完成植生改善。嗣經被告派員於八十八年八月十三
  日會同相關單位人員現場勘查結果，發現原告並未依上開處分植生改善，且於原有
  裸露地面又繼續舖設水泥地面，被告乃依該法第三十三條第一項第二款、第二十三
  條第二項規定，以八十九年三月九日八九北府農土字第○七三八四○號處分書裁處
  十二萬元罰鍰，並令應立即停工及自第一次處罰之日起兩年內，暫停該地之申請開
  發。原告不服，向台灣省政府提起訴願，亦遭該府八十九年六月三十日八九府訴二
  字第一二六二八七號決定駁回。
二兩造聲明：
  (一)原告經合法通知未到場，據其起狀聲明求為判決：訴願決定及原處分均撤銷。
  (二)被告聲明求為判決：如主文所示。
三兩造之陳述：
  (一)原告主張之理由：
    原告訴訟代理人經合法通知未於言詞辯論期日到場，依其起訴狀記載略以：原告
    所有系爭土地雖為於山坡地保育區○○○○地段之地勢十分平坦，為求人車出入
    方便，乃舖設水泥地面小路一條，並不涉開挖整地等違反水土保持法之行為。被
    告就未涉開挖整地之舖設水泥地面行為，明知與法定科罰要件不符，於法並無違
    反。乃就本件事實以八八北府農六字第二七九五二○號函請上級機關釋示。案經
    行政院農業委員會覆稱：「山坡地不涉及開挖整地，於原有地形構築構造物者，
    應無水土保持法施行細則第八條之適用。」，惟被告囿於成見，仍予科處十二萬
    元罰鍰，其科罰行為並無法律依據，顯屬違法等語。
  (二)被告主張之理由：
    依據「水土保持法」第八條第一項：「下列地區之治理或經營、使用行為，應經
    調查規劃，依水土保持技術規範實施水土保持之處理與維護．．．五於山坡地或
    森林區內開發建築用地，或設置公園、墳墓、遊憩用地、運動場地或軍事訓練場
    、堆積土石、處理廢棄物或其他開挖整地。．．．」第十三條第一項：「第八條
    第一項第五款之開發、經營或使用行為，其水土保持義務人應先擬具水土保持計
    畫，送請主管機關核定，如屬依法應進行環境影響評估者，並應檢附環境影響評
    估審查結果一併送核，其水土保持計畫未經主管機關核可前，各目的事業主管機
    關不得逕行核發開發或利用之許可。」第二十三條第二項：「未依第十二條至第
    十四條規定之一擬具水土保持計畫送主管機關核定而擅自開發者，除依第三十三
    條規定按次分別處罰外，主管機關應令其停工，得沒入其設施及所使用之機具，
    強制拆除及清除其工作物，所需費用，由經營人、使用人或所有人負擔，並自第
    一次處罰之日起兩年內，暫停該地之開發申請。」第三十三條第一項：「有下列
    情形之一者，處新臺幣六萬元以上三十萬元以下罰鍰．．．二違反第十二條至第
    十四條規定之一，未先擬具水土保持計畫或未依核定計畫實施水土保持之處理與
    維護者，或違反第二十三條規定，未在規定期限內改正或實施仍不合水土保持技
    術規範者。．．．」。原告前因未先擬具水土保持計畫送水土保持主管機關核定
    ，即擅自先行開挖整地、建築廟宇之行為，已明顯違反水土保持法第二十三條第
    二項之規定，經被告引用同法第三十三條規定裁處行政罰鍰，並於處分書上要求
    原告應立即停止一切非法開發、使用行為。且於文到日起三十日內，於挖填地表
    儘速實施植生覆蓋，且植生覆蓋率或造林成活率需達百分之七十以上。惟經被告
    於八十八年八月十三日會同各有關單位人員現場勘查，原告不僅未依處分書之改
    正事項完成植生改善，且於原有挖填地表，又繼續舖設水泥地面。原告既經被告
    限期改正而未改正，被告依法再處行政罰鍰處分，應屬適法無誤。綜上所述，原
    告之主張顯不足採信，本件訴訟為無理由，請駁回之。
    理  由
一程序部分：
  本件原告經合法通知，未於言詞辯論期日到場，核無行政訴訟法第二百十八條準用
  民事訴訟法第三百八十六條所列各款情形，爰準用民事訴訟法第三百八十五條第一
  項前段，依被告之聲請，由其一造辯論而為判決。
二實體部分：
  (一)按「下列地區之治理或經營、使用行為，應經調查規劃，依水土保持技術規範實
    施水土保持之處理與維護．．．五於山坡地或森林區內開發建築用地，或設置公
    園、墳墓、遊憩用地、運動場地或軍事訓練場、堆積土石、處理廢棄物或其他開
    挖整地。．．．」、「第八條第一項第五款之開發、經營或使用行為，其水土保
    持義務人應先擬具水土保持計畫，送請主管機關核定，如屬依法應進行環境影響
    評估者，並應檢附環境影響評估審查結果一併送核，其水土保持計畫未經主管機
    關核可前，各目的事業主管機關不得逕行核發開發或利用之許可。」、「未依第
    十二條至第十四條規定之一擬具水土保持計畫送主管機關核定而擅自開發者，除
    依第三十三條規定按次分別處罰外，主管機關應令其停工，得沒入其設施及所使
    用之機具，強制拆除及清除其工作物，所需費用，由經營人、使用人或所有人負
    擔，並自第一次處罰之日起兩年內，暫停該地之開發申請。」、「有下列情形之
    一者，處新臺幣六萬元以上三十萬元以下罰鍰．．．二違反第十二條至第十四條
    規定之一，未先擬具水土保持計畫或未依核定計畫實施水土保持之處理與維護者
    ，或違反第二十三條規定，未在規定期限內改正或實施仍不合水土保持技術規範
    者。．．．」，水土保持法第八條第一項第十三條第一項第二十三條第二項第三
    十三條第一項第二款分別定有明文。
  (二)原告所有系爭土地，使用分區經編定為山坡地保育區，有原告提出之土地登記簿
    謄本影本附訴願卷可按，為水土保持法規範之山坡地。原告係水土保持義務人，
    依該法第十三條第一項規定，其開發、經營或使用，應先擬具水土保持計畫，送
    請主管機關核定，如屬依法應進行環境影響評估者，並應檢附環境影響評估審查
    結果一併送核。原告違反上開規定，未擬具水土保持計畫送主管機關核定，而擅
    自在系爭土地上開挖整地、建築廟宇，經被告派員於八十八年一月二十七日會同
    相關單位人員現場勘查發現上情，乃依水土保持法第三十三條第一項第二款、第
    二十三條第二項規定，於八十八年五月十八日以八八北府農六字第一八○六七六
    號處分書裁處罰鍰六萬元在案，並限期三十日內完成植生改善之事實，有台北縣
    山坡地違規使用查報與取締案件會勘紀錄影本、上開處分書照片附原處分卷附件
    六可稽。嗣經被告派員於八十八年八月十三日會同相關單位人員現場勘查結果，
    發現原告並未依上開處分植生改善，且於原有裸露地面又繼續舖設水泥地面之事
    實，復有台北縣山坡地違規使用查報與取締案件會勘紀錄影本、上開處分書照片
    附原處分卷附件四可憑，原告違規之事實堪以認定。從而被告依該法第三十三條
    第一項第二款、第二十三條第二項規定，以八十九年三月九日八九北府農土字第
    ○七三八四○號處分書裁處十二萬元罰鍰，並令應立即停工及自第一次處罰之日
    起兩年內，暫停該地之申請開發，揆諸首揭規定，並無不合。訴願決定並就原告
    於訴願理由中所主張系爭土地購自林光益、林啟倉，渠二人於八十四年間就系爭
    土地曾各請准建照建造農舍，經台北縣三芝鄉公所核發使用執照在案，上開兩農
    舍之間原留有空地充作晒場，嗣以三芝地區經年季風強大，陰雨連綿，不得已乃
    倚兩農舍原牆壁加蓋屋頂，並無違反水土保持法可言乙節，以原告訴願檢附系爭
    土地上之二四四、二四五建號農舍之建物登記謄本所載面積，總面積各二八八‧
    七八平方公尺，分屬三層結構，每層面積九六‧二六平方公尺，惟系爭土地之違
    規面積為○．一公頃，已逾實際核准建農舍範圍，依現場拍照相片可證屋頂顯為
    廟宇結構，核與農舍之使用目的不符，原告違規開挖整地、建築廟宇，且經被告
    處分並限期改善，逾期仍未改善之事證明確為由，認原告之主張不可採，而維持
    原處分，亦無不當。原告徒執前詞，聲請撤銷訴願決定及原處分，為無理由，應
    予駁回。
據上論結，原告之訴為無理由，依行政訴訟法第二百十八條、民事訴訟法第三百八十
五第一項前段、行政訴訟法條第九十八條第三項前段，判決如主文。
中      華      民      國     九十     年      三      月     十五     日
                         臺 北 高 等 行 政 法 院  第 二 庭
                                           審 判 長 法  官  王立杰
                                                    法  官  劉介中
                                                    法  官  陳雅香
右為正本係照原本作成。
如不服本判決，應於送達後二十日內，向本院提出上訴狀並表明上訴理由，如於本判
決宣示後送達前提起上訴者，應於判決送達後二十日內補提上訴理由書（須按他造人
數附繕本）。
中      華      民      國     九十     年      三      月     十九     日
                                                    書記官  鄭聚恩


司法院資訊處製作；財團法人民間司法改革基金會備份。
